【裁判字號】    98,消債更,849
【裁判日期】    980526
【裁判案由】    聲請更生程序
【裁判全文】
臺灣高雄地方法院民事裁定           98年度消債更字第849號
聲  請  人  甲○○
代  理  人  孫嘉男律師
上列當事人因消費者債務清理事件聲請更生，本院裁定如下：
    主  文
聲請駁回。
聲請費用由聲請人負擔。
    理  由
一、聲請意旨略以：聲請人前未曾依「中華民國銀行公會會員辦
    理消費金融案件無擔保債務協商機制」請求共同協商債務清
    償方案，後於消費者債務清理條例施行後乃向最大債權金融
    機構即台新國際商業銀行股份有限公司（下稱台新銀行）請
    求協商而未成立，而聲請人對金融機構因消費借貸所負之債
    務計達新台幣（下同）2,018,311 元，惟聲請人每月薪資所
    得僅20,000餘元，又遭債權銀行聲請強制執行扣薪1/3 ，聲
    請人每月收入於扣除必要生活費用及扶養其母之費用後，業
    幾無法維生而已不能清償債務，而聲請人所負無擔保或無優
    先權之債務總額並未逾1, 200萬元，復未經法院裁定開始清
    算程序或宣告破產，爰依法聲請更生等語。
二、按「為使負債務之消費者得依本條例所定程序清理其債務，
    以調整其與債權人及其他利害關係人之權利義務關係，保障
    債權人之公平受償，謀求消費者經濟生活之更生及社會經濟
    之健全發展，特制定本條例。」、「債務人不能清償債務或
    有不能清償之虞者，得依本條例所定更生或清算程序，清理
    其債務」，消費者債務清理條例第3 條定有明文，是消費者
    債務清理條例之立法，其中心思想乃認陷於經濟上困境之消
    費者若任其於惡性循環之債務窘境中自生自滅，其將衍生嚴
    重之社會問題，致難以維持安定之社會經濟秩序，故有予之
    分別情形依更生或清算之程序清理其債務之必要，藉以妥適
    調整其與各相關債權人等間之權利義務關係，以謀求消費者
    經濟生活之更生機會，從而健全社會經濟發展，惟私法上之
    債之關係，係以當事人間之信賴關係為基礎，為社會經濟組
    織之重要支柱，故當事人於以法律行為追求自己之利益之際
    ，亦應顧及對方之利益，並考量債權債務在社會上之作用，
    本於誠實及信用之原則，行使其債權及履行其債務，故債務
    人之消費者欲以上開條例為其所負義務之調整者，自應本於
    誠信原則之本旨，僅在其不能清償債務或有不能清償之虞而
    使其陷於經濟上之困境時始得准許之，以避免其藉此善意之
    立法而惡意圖謀減免債務，致使社會陷於道德之危險，並因
    此使信用緊縮而造成社會經濟之動盪。
三、聲請人主張其於前業向最大債權金融機構台新銀行請求共同
    協商債務清償方案，惟於民國98年1 月15日業經該銀行通知
    前置協商不成立，此有聲請人提出之前置協商不成立通知書
    乙紙在卷可稽，則依前揭條文之規定及說明，其自應有不能
    清償債務或有不能清償之虞，且此情形業使其陷於經濟上之
    困境時，法院始須准之進行更生或清算。
四、聲請人固以其對金融機構因消費借貸所負之債務計達2,018,
    311 元，惟其每月薪資所得遭法院強制執行扣薪，而於扣除
    必要生活費用及扶養費後，已不能清償債務等語為本件更生
    之聲請，並提出債權人清冊、財產及收入狀況說明書、戶籍
    謄本、薪資單、綜合所得稅各類所得資料清單、財產歸屬資
    料清單、財團法人金融聯合徵信中心當事人查詢個人資料回
    覆書統一發票等件為證，惟查：
  (一)聲請人於前所為前置協商不成立之原因乃為「未能接受顯足
    以負擔之還款方案」，即不接受銀行提供180 期，0%，每月
    繳納10,643元，或提供二階段，月付5,000 元之協商方案等
    情，此有上開前置協商不成立通知書在卷可稽。
  (二)按「負扶養義務者有數人而其親等同一時，應各依其經濟能
    力，分擔義務」、「受扶養權利者，以不能維持生活而無謀
    生能力者為限。前項無謀生能力之限制，於直系血親尊親屬
    ，不適用之。」、「因負擔扶養義務而不能維持自己生活者
    ，免除其義務。但受扶養權利者為直系血親尊親屬或配偶時
    ，減輕其義務。」、「扶養之程度，應按受扶養權利者之需
    要與負扶養義務者之經濟能力及身分定之。」，民法第1115
    條第3 項、第1117條、第1118條、第1119條分別定有明文。
    聲請人之母洪王美雪（41年8 月22日生），雖年僅56歲，名
    下有汽車1 部、房屋及土地各1 筆，但其於95、96年度均無
    甚薪資所得，且屬中度視障，領有身心障礙手冊等情，此有
    其綜合所得稅各類所得資料清單、全國財產稅總歸戶財產查
    詢清單、戶籍謄本及身心障礙手冊等件在卷足憑，則其已達
    不能維持生活之程度，而有受扶養之必要，應堪認定。又聲
    請人之母洪王美雪，除育有聲請人外，另尚育有5 女，且皆
    已成年而有工作能力等情，業據聲請人陳明在卷，並有戶籍
    謄本、綜合所得稅各類所得資料清單、全國財產稅總歸戶財
    產查詢清單等件附卷可稽，是聲請人每月應負擔其母洪王美
    雪之扶養費，依洪王美雪居住之高雄市依內政部社會司所公
    佈之98年度最低生活費11,309元為標準之6 分之1 計算，自
    為1,885 元，逾此範圍，即非合理。
  (三)聲請人目前係任職於全國加油站股份有限公司（下稱全國加
    油站），其自97年1 月起迄至98年2 月止之各月所得分別為
    20,000元、21,520元、20,000元、20,000 元、20,000 元、
    20,000元、20,000元、20,000元、20,000 元、20,000 元、
    23,750元、23,000元、29,030元、26,340 元、29,030 元、
    26,340元，每月平均薪資所得21,689元等情，亦有聲請人之
    薪資條在卷足憑，是依上開資料計算，聲請人於目前之平均
    薪資為21,689元，以聲請人負債在身之現狀，參以98年度高
    雄市最低生活費每月11,309之標準，其每月必要生活費應以
    11,309元為限，故聲請人每月平均薪資於扣除此個人必要之
    生活費後，每月尚餘10,380元，縱再加計其應分擔之其母洪
    王美雪之扶養費用1,885 元，每月仍尚餘8,495 元可供清償
    ，於此自不得認其已有不能償債務或有不能清償之虞之情事
    ，則以其扣除必要生活費及扶養後之每月可支配金額於清償
    債務後之情況，自尚未陷於經濟上之困境而無得維持生活。
  (四)則聲請人之每月薪資所得扣除每月必要生活費用及撫養費後
    ，仍有8,495 元，尚能履行最大債權銀行提供之協商條件即
    二階段，月付5,000 元之協商方案，而前置協商程序因聲請
    人未能接受顯足以負擔之還款方案，致協商不成立，已如前
    述。至聲請人現雖有部分薪資遭債權人強制執行，惟倘協商
    成立，此部分執行程序仍非不可能停止，聲請人竟於請求協
    商時不接受顯足以負擔之還款方案，足見聲請人一心係欲循
    債務清理之程序以圖脫免債務之責任而無任何清償之誠意甚
    明。
五、綜上所述，聲請人於聲請前既無不能償債務或有不能清償之
    虞之情事，依上開說明及規定，其聲請之更生已有要件不備
    及違誠信說明之義務，自應駁回其更生之聲請，爰裁定如主
    文。
六、依消費者債務清理條例第8 條、第15條，民事訴訟法第78條
    ，裁定如主文。
中    華    民    國    98    年    5     月    26    日
                  民事第三庭  法    官  劉惠娟
上為正本係照原本作成
如不服本裁定，應於裁定送達後10日內，以書狀向本院提出抗告
，並繳納抗告費新臺幣1千元
中    華    民    國    98    年    5     月    26    日
                            書  記  官  王高山


司法院資訊處製作；財團法人民間司法改革基金會備份。
